【裁判字號】    99,交聲更,23
【裁判日期】    990917
【裁判案由】    聲明異議
【裁判全文】
臺灣臺中地方法院交通事件裁定        99年度交聲更字第23號
原處分機關  交通部公路總局臺中區監理所
異  議  人
即受處分人  平順小客車租賃有限公司
代  表  人  甲○○
上列受處分人因違反道路交通管理處罰條例案件，對於交通部公
路總局臺中區監理所99年5月24日所為之處分（中監違字第裁60-
G0H09438J號裁決書）聲明異議，經本院於99年6月17日以99年度
交聲字第2385號裁定後，受處分人不服，提起抗告，經臺灣高等
法院臺中分院於99年8月20日以99年度交抗字第682號裁定撤銷發
回更審，本院裁定如下：
    主    文
原處分撤銷。
平順小客車租賃有限公司不罰。
    理    由
一、原處分機關略以：異議人即受處分人平順小客車租賃有限公
    司（以下稱受處分人）所有車牌號碼6152-VV號租賃小客車
    ，於民國（下同）99年4月3日4時47分許，途經臺中市○○
    ○路930號前，因「一限速50公里，經檢定合格儀器測照，
    時速120公里，超速70公里（60以上未滿80），二駕駛人行
    車速度超過規定之最高時速60公里以上（處車主）（吊扣牌
    照3個月）」之違規，為臺中市警察局交通隊依違反道路交
    通管理處罰條例第43條第1項第2款及第43條第4項逕行舉發
    。受處分人於期限內將有關罰鍰部分辦理轉歸責予駕駛人，
    仍不服本所吊扣汽車牌照處分，本所遂於99年5月24日依違
    規事實以中監違字第裁60-G0H09438J號裁決書裁處吊扣汽車
    牌照3個月，逾期則依裁決書處罰主文規定裁處等語。
二、受處分人則以：受處分人於99年3月30日19時50分起，將所
    有之車牌號碼6152-VV號租賃小客車出租予陳俊杰使用，因
    承租人陳俊杰之違規，遭裁處吊扣汽車牌照3個月，惟若承
    租人發生之違規事件均由合法小客車租賃業者承擔，將嚴重
    剝奪立案合法小客車租賃業者之權利；復依道路交通管理處
    罰條例第43條第4項雖可認處罰之對象除汽車駕駛人外，尚
    包括汽車所有人，但依其條文意旨，既無關於汽車所有人就
    駕駛人之違規情事應負無過失或連帶責任之規定，即應回到
    實體法上責任成立之條件即行政罰之規定，按「違反行政法
    上義務之行為非出於故意或過失者，不予處罰」，行政罰法
    第7條定有明文，受處分人為合法之租賃業者，依營業性質
    及對象既針對不特定社會大眾提供租借車輛服務，就承租人
    駕駛資格及能力之監督，充其量僅能就是否成年並領有監理
    機關核發之合格駕駛執照等一般性注意，對於其他事項則無
    從調查，駕駛人故意違規之行為，並非受處分人所能預見，
    受處分人對於駕駛人之上開違規行為實無任何故意或過失；
    況受處分人目前尚有貸款，遭罰吊扣汽車牌照3個月，將影
    響公司正常營運，請求撤銷原處分，為此聲明異議等語。
三、經查：
(一)、受處分人所有車牌號碼6152-VV號租賃小客車，於99年4月3
    日4時47分許，途經臺中市○○○路930號前，因「一限速50
    公里，經檢定合格儀器測照，時速120公里，超速70公里（6
    0以上未滿80），二駕駛人行車速度超過規定之最高時速60
    公里以上（處車主）（吊扣牌照3個月）」之違規，為臺中
    市警察局交通隊依違反道路交通管理處罰條例第43條第1項
    第2款及第43條第4項逕行舉發。受處分人於期限內將有關罰
    鍰部分辦理轉歸責予駕駛人，仍不服原處分機關臺中區監理
    所吊扣汽車牌照處分，原處分機關遂於99年5月24日依違規
    事實以中監違字第裁60-G0H09438J號裁決書裁處吊扣汽車牌
    照3個月，逾期則依裁決書處罰主文規定裁處等情，此有車
    牌號碼6152-VV號租賃小客車違規採證照片1張及臺中市警察
    局中市警交字第G0H094389號舉發違反道路交通管理事件通
    知單、交通部公路總局臺中區監理所中監違字第裁60-G0H09
    438J號裁決書各1紙附卷可稽。足見上開租賃小客車於前開
    時地，經人駕駛有超速60公里以上之違規事實，堪可認定。
    而受處分人係以經營汽車租賃為業，將上開違規車輛出租予
    陳俊杰使用，租賃期間雖約定為自99年3月30日19時50分起
    至99年4月2日19時50分止，詎陳俊杰並未如期歸還車輛，受
    處分人乃依存證信函催告陳俊杰應盡速返還車輛，直至99年
    5月2日經彰化縣警察局溪湖分局中湖派出所員警通知，受處
    分人之代表人甲○○方至警局領回上開違規車輛等情，此經
    受處分人之代表人甲○○於本院99年9月10日訊問時陳明在
    卷，並有受處分人提出之臺中市政府營利事業登記證、平順
    小客車租賃有限公司汽車出租單、平順小客車租賃有限公司
    租車契約、陳俊杰之汽車駕駛執照、國民身分證、台中淡溝
    郵局99年4月21日第473號存證信函、車輛領回條等影本各1
    紙附卷足憑，則受處分人自99年3月30日19時50分起，將上
    開違規車輛出租予陳俊杰使用，直至99年5月2日方領回上開
    違規車輛乙情，亦足堪認定。
(二)、按汽車駕駛人，駕駛汽車之行車速度，超過規定之最高時速
    60公里以上者，處新臺幣6,000元以上24,000元以下罰鍰，
    並當場禁止其駕駛；汽車駕駛人有該款行為者，並吊扣該汽
    車牌照3個月，道路交通管理處罰條例第43條第1項第2款、
    第4項分別定有明文。依該條項文義以觀，其吊扣汽車牌照
    之對象係「違規之汽車牌照」，並無違規汽車駕駛人應與汽
    車所有人為同1人始能吊扣汽車牌照之限制。考其立法目的
    係慮及汽車所有人擁有支配管領汽車之權限，對於汽車之使
    用方式、用途、供何人使用等，得加以篩選控制，非無擔保
    其汽車之使用者具備法定資格及駕駛行為合於交通管理規範
    之義務，否則無異縱容汽車所有人放任其所有之汽車供人恣
    意使用，徒增道路交通之風險，殊非事理之平。上開規定關
    於吊扣汽車牌照之處分，應係針對汽車所有人所設之特別規
    定，自不得僅以汽車所有人已依道路交通管理處罰條例第85
    條第1項規定，指出汽車之實際使用人即遽認無道路交通管
    理處罰條例第43條第1項第2款、第4項規定適用之餘地（臺
    灣高等法院暨所屬法院98年法律座談會刑事類提案第21號參
    照）。是本件受處分人所有之上開租賃小客車，確有於上開
    時地，經人駕駛有超速60公里以上之違規事實，即已該當於
    道路交通管理處罰條例第43條第4項之客觀構成要件。
(三)、惟上開吊扣汽車牌照之特別規定，究屬行政義務違反之處罰
    ，而條文或立法過程，並未排除行政罰法第7條第1項「違反
    行政法上義務之行為非出於故意或過失者，不予處罰」及道
    路交通管理處罰條例第85條第4項推定過失等規定之適用，
    是汽車所有人自仍得經由舉證證明其無故意及過失而免罰。
    上開吊扣汽車牌照之處罰雖以汽車所有人為受罰主體，但仍
    須汽車所有人對於提供車輛給汽車駕駛人使用有故意或過失
    為限。如汽車所有人自己即為行車速度超過規定之最高時速
    60公里以上之行為人，其有可歸責之原因，自不待言。如汽
    車所有人非汽車駕駛人，即應探究該提供汽車之行為是否有
    可歸責之原因，否則，自不能令汽車所有人因汽車駕駛人個
    人恣意違規行為，即連坐受罰。且交通部78年9月20日（78
    ）交路字第026492號函亦認為：「小客車租賃業者，依汽車
    運輸業管理規則第100條、第101條規定，將出租車輛交付租
    車人使用，租車人違反道路交通管理事件，如經查明係應歸
    責於車輛駕駛人者，同意業者得依道路交通管理處罰條例第
    85條規定，檢具汽車出租單影本到案，告知違規駕駛人姓名
    、住址，具結後據以取回被扣『代保管物件』」，亦以歸責
    原因之有無判斷其責任歸屬。而受處分人於原處分機關處分
    前，已檢具相關事證，依道路交通管理處罰條例第85條第1
    項規定，告知原處分機關應歸責人，原處分機關亦採信受處
    分人所提供之事證，認陳俊杰始為駕車超速之實際違規行為
    人，而轉罰駕駛人陳俊杰等情，亦有交通部公路總局臺中區
    監理所99年5月19日中監自字第0991003947號函附卷可參。
    準此，原處分機關既已認定本件違規駕駛人係陳俊杰，而非
    受處分人，且亦未見承租人陳俊杰之違規，有何可歸責於受
    處分人之證據，自不得因本件違規汽車並非駕駛人陳俊杰所
    有，即將吊扣汽車牌照之規定，轉嫁由汽車所有人即受處分
    人承擔。且本件受處分人係領有營利事業登記證之車輛租賃
    業者，依其營業性質及對象，既係針對不特定社會大眾提供
    租借車輛服務，就承租人駕駛資格及能力之監督，充其量僅
    能就是否成年並領有監理機關核發之合格駕駛執照等一般性
    注意，對於駕駛人個人品行、習慣及駕駛經驗尚且無從調查
    ，遑論對其進行駕駛作為時所面對各種外在具體或偶發狀況
    ，有無因故意或過失而違規之風險予以預見及控管。復觀本
    件受處分人於交付車輛前，已經對承租人即汽車駕駛人有無
    經監理機關許可駕駛之資格進行審查一節，有受處分人提供
    駕駛人陳俊杰之汽車駕駛執照影本附卷可參，堪認受處分人
    就租車之駕駛人之能力、資格已盡相當之注意。而出租車輛
    供他人使用，就出租者而言，以昂貴汽車供他人使用，與賺
    取之租金顯不相當，而不法之徒利用人頭租用車輛，作為犯
    罪工具，藉以掩人耳目，時有所聞，情節較輕者或未愛惜車
    輛，恣意使用，亦屬常見；就租用者而言，汽車非自己通常
    使用，如出租者貪圖利潤，未適當維護保養，極易發生意外
    不測，甚至危及其他用路人之人身安全，均屬頗有風險，是
    其雙方應有何種權利義務關係，本宜立法規制，適切管理。
    然相類法令規範目前尚付諸闕如，自僅能委由私法自治，藉
    由雙方租賃契約，以釐清權義歸屬。又依受處分人所提出之
    平順小客車租賃有限公司出租單所示，其上載明「2.租賃期
    間駕駛車輛違反法律規定或發生失竊，毀損，肇事等責任，
    概由租車人負責…」、「3.租車人不得利用所租車輛從事營
    利或供作違法行為之行工具」，另依受處分人所提出之平順
    小客車租賃有限公司租車契約亦明載「五、租賃時間內，如
    有逕行告發、超車及違規（含作案或違法裝載兇器而使本借
    用車輛被扣押沒收）乙方（即承租人）應負法律上完全責任
    與甲方（即出租人）無關，並賠償甲方營業損失。絕無異議
    。」等語，雖僅屬私人間約定，而無拘束原處分機關之效果
    ，然本件汽車駕駛人非受處分人，且亦未見該違規有何可歸
    責於受處分人之證據，自不得僅因本件違規汽車為汽車駕駛
    人所駕駛，即將吊扣汽車牌照之規定，轉嫁由汽車所有人承
    擔。況受處分人出租車輛供他人使用，既乏法令明文規範，
    對於租用人在外駕車行為，著實難以預防或監督，是除別有
    事證外，自難遽認受處分人有何故意或過失之可歸責原因。
    是本件除有其他積極事證可認定受處分人就駕駛人陳俊杰前
    開嚴重超速之違規事實有故意或過失情事，或原處分機關能
    舉出受處分人就駕駛人陳俊杰嚴重超速之違規事實有故意或
    過失，否則，尚難以道路交通管理處罰條例第43條第4項規
    定，對受處分人作成吊扣汽車牌照3個月之處分。
四、綜上所述，本件受處分人對於汽車駕駛人違規之事實，既欠
    缺故意或過失之責任條件，核與道路交通管理處罰條例第43
    條第4項規定之處罰要件尚有未合，原處分機關依上開規定
    對受處分人作成吊扣汽車牌照3個月之處分，即有未洽，應
    由本院撤銷其處分，另為受處分人不罰之諭知。
五、據上論斷，應依道路交通管理處罰條例第87條第2項、道路
    交通案件處理辦法第20條前段，裁定如主文。
中    華    民    國    99    年    9     月    17    日
                  刑事第一庭  法  官  朱光國
上正本證明與原本無異。
如不服本裁定，應於送達後5日內，向本院提出抗告狀。
                              書記官  巫偉凱
中    華    民    國    99    年    9     月    17    日

司法院資訊處製作；財團法人民間司法改革基金會備份。
